臺灣高等法院刑事判決
111年度上易字第734號
上  訴  人  
即  被  告  郭秀玉



選任辯護人  蔡文育律師(法扶律師)          
上列上訴人即被告因竊盜案件，不服臺灣新北地方法院110年度
易字第1059號，中華民國111年3月18日第一審判決（起訴案號：
臺灣新北地方檢察署110年度偵字第12634號），提起上訴，本院
判決如下：
    主  文
原判決撤銷。
郭秀玉犯竊盜罪，處罰金新臺幣貳仟元，如易服勞役，以新臺幣
壹仟元折算壹日。
未扣案之犯罪所得新臺幣壹仟元沒收，於全部或一部不能沒收或
不宜執行沒收時，追徵其價額。
    事  實
一、郭秀玉因心智缺陷，致其辨識行為違法或依其辨識而行為之
    能力顯著降低，而於民國109年12月9日9時6分許，行經新北
    市○○區○○路000號「金茶伍」板橋中正店前，見該店鐵捲門
    半開而無人看管櫃檯之際，竟意圖為自己不法之所有，基於
    竊盜之犯意，徒手竊取擺放店內櫃檯上由吳鎮庭管理之募款
    箱1個(內有現金新臺幣〈下同〉1,000元及發票數張)，得手後
    將上開物品藏放在外套內側並離開現場。嗣經吳鎮庭發覺有
    異，報警處理，經警調閱監視器循線查獲，始悉上情。
二、案經吳鎮庭訴由新北市政府警察局海山分局報告臺灣新北地
    方檢察署檢察官偵查起訴。
    理  由
壹、程序部分
一、按被告以外之人（包括證人、鑑定人、告訴人、被害人及共
    同被告等）於審判外之陳述雖不符刑事訴訟法第159條之1至
    之4等4條之規定，而經當事人於審判程序同意作為證據，法
    院審酌該言詞陳述或書面陳述作成時之情況，認為適當者，
    亦得為證據（第1項）。當事人、代理人或辯護人於法院調
    查證據時，知有刑事訴訟法第159條第1項不得為證據之情形
    ，而未於言詞辯論終結前聲明異議者，視為有前項之同意，
    刑事訴訟法第159條之5定有明文。經查，本院以下所引用（
    下稱被告）以外之人於審判外之陳述，檢察官、上訴人即被
    告郭秀玉(下稱被告)及辯護人對本院提示之卷證，均表示同
    意有證據能力，且迄至言詞辯論終結前亦未再聲明異議，本
    院審酌上開證據資料製作時之情況，尚無違法不當或證明力
    明顯過低之瑕疵，亦認以之作為證據，應屬適當。
二、本判決所引用之非供述證據，並無證據證明係公務員違背法
    定程序所取得，亦無顯有不可信之情況，且經本院於審理期
    日為合法調查，該等證據自得作為本案裁判之資料。
貳、實體部分
一、犯罪事實之認定：
    上開犯罪事實，業據被告於本院準備程序及審理中坦承不諱
    ，核與告訴人吳鎮庭於警詢指證相符（見偵卷第6至9頁），
    復經原審勘驗店內監視器畫面筆錄及擷圖在卷可佐（見原審
    易字卷第49至61頁），是上述補強證據已足資擔保被告上開
    任意性自白與事實相符，應可採信。
二、論罪法律之適用：
　　核被告所為，係犯刑法第320條第1項之竊盜罪。 
三、刑罰減輕之事由：
　　按行為時因精神障礙或其他心智缺陷，致不能辨識其行為違
    法或欠缺依其辨識而行為之能力者，不罰；行為時因前項之
    原因，致其辨識行為違法或依其辨識而行為之能力，顯著減
    低者，得減輕其刑，刑法第19條定有明文。被告經本院囑託
    醫療財團法人徐元智先生醫藥基金會亞東紀念醫院（下稱亞
    東醫院）進行其行為時之精神狀況，鑑定結果略以：綜合被
    告個人史、本件卷證資料、精神狀態及智能測驗等，被告之
    臨床診斷為「輕度智能障礙」，整體的認知功能呈現輕度缺
    損程度，雖具簡單生活自理能力，然在複雜社交應對及財務
    管理方面則較難理解及多方考量，其落後的認知表現可能影
    響部分判斷及行為之能力，推測其辨識行為違法或依其辨識
    而行為之能力達顯著減低。有卷內亞東醫院111年9月6日亞
    精神字第1110906009號函暨檢附之精神鑑定報告書可稽(本
    院卷第81-85頁)，本院審酌上開精神鑑定報告書係由具精神
    醫學專業之鑑定醫師依精神鑑定之流程，藉由會談內容，佐
    以被告之個人史，並對被告施以相關檢查及測驗後，本於專
    業知識與臨床經驗，綜合研判被告於案發當時之精神狀態所
    為之判斷，關於鑑定醫師之資格、理論基礎、鑑定方法及論
    理過程，於形式及實質上均無瑕疵，當值採信。堪認被告於
    本案行為時，確有因心智缺陷，致其辨識行為違法或依其辨
    識而行為之能力顯著降低之情，應依刑法第19條第2項規定
    減輕其刑。
參、撤銷改判之理由：
一、原審對被告論罪科刑，固非無見。惟被告於本院準備程序及
    審理時已能坦承犯行，不為無謂爭執，是本件量刑基礎已有
    變更，原審未及審酌，容有未合。復因被告心智缺陷，行為
    時辨識其行為違法及依其辨識而行為之能力較常人顯著降低
    ，原審同未及審究此節，而依刑法第19條第2項規定減輕其
    刑，亦有未當。且被告上訴主張應有刑法第19條規定減輕其
    刑適用，為有理由，自應由本院將原判決予以撤銷改判。
二、爰審酌被告不思以合法、正當之途徑取得所需之物，而恣意
    竊取他人所有財物，實有不該，兼衡被告犯後坦承犯行，雖
    欲賠償然因告訴人無此意願而未能達成和解；有多次竊盜、
    詐欺之犯罪前科、本次犯罪之目的、手段、所竊取財物之價
    值；不識字、有輕度智能障礙之智識程度等一切情狀，量處
    如主文第2項所示之刑，並諭知易服勞役之折算標準。　　
三、沒收部分：
    按犯罪所得，屬於犯罪行為人者，沒收之；前二項之沒收，
    於全部或一部不能沒收或不宜執行沒收時，追徵其價額，刑
    法第38之1條第1項前段、第3項分別定有明文。被告竊取現
    金1,000元，為其未扣案之犯罪所得，尚未返還予告訴人，
    為避免被告無端坐享犯罪所得，經核本案情節，宣告沒收並
    無過苛之虞，是以上開犯罪所得，應依上開規定諭知沒收，
    並於全部或一部不能沒收或不宜執行沒收時，追徵其價額。
    至於被告所竊之募款箱1個及發票數張等物，雖亦為被告未
    扣案之犯罪所得，然價值低微，爰依同法第38條之2第2項規
    定，不予宣告沒收。
四、上開鑑定報告書另記載，被告對於犯案行為未有充分理解，
    情狀仍有再犯之虞，建議就醫治療，運用監督及行為塑造原
    則，減少違反法律之行為，以改善其問題行為（見本院卷第
    85頁）。而辯護人主張，目前被告於新北市立聯合醫院板橋
    院區之就診醫師林上青已說明被告得以藥物治療方式降低再
    犯頻率（見本院卷第153頁），且被告之弟弟亦表示會督促
    被告按時服藥，避免日後再犯，故本件至此難認有確實事證
    ，證明被告有再犯之虞，爰不宣告監護處分，於此敘明。
據上論斷，應依刑事訴訟法第369條第1項前段、第364條、第299
條第1項前段，判決如主文。
本案經檢察官陳欣湉提起公訴，被告上訴後，由檢察官蔡麗清到
庭執行職務。
中　　華　　民　　國　　111 　年　　10　　月　　31　　日
                  刑事第十六庭  審判長法　官  劉嶽承
                                      法　官  王耀興
                                      法　官  古瑞君
以上正本證明與原本無異。
不得上訴。
                                      書記官  林君縈
中　　華　　民　　國　　111 　年　　10　　月　　31　　日
附錄：本案論罪科刑法條全文
刑法第320條
意圖為自己或第三人不法之所有，而竊取他人之動產者，為竊盜
罪，處5年以下有期徒刑、拘役或50萬元以下罰金。
意圖為自己或第三人不法之利益，而竊佔他人之不動產者，依前
項之規定處斷。
前二項之未遂犯罰之。